ACORDAO-COMPLETO-2468199

ACÓRDÃO 6862/2021 ATA 13/2021 - SEGUNDA CÂMARA

VISTOS, relatados e discutidos estes autos em que se analisam atos de concessão de aposentadoria emitidos pelo extinto Ministério dos Transportes, Portos e Aviação Civil em benefício dos interessados acima nominados, todos ex-servidores do aludido órgão.  
ACORDAM os Ministros do Tribunal de Contas da União, reunidos em Sessão da 2ª Câmara, ante as razões expostas pelo Relator, e com fulcro nos incisos III e IX do art. 71 da Constituição Federal e nos arts. 1º, inciso V, e 39, inciso II, da Lei 8.443/1992, c/c o art. 259, inciso II, do Regimento Interno/TCU, em:
9.1. reconhecer o registro tácito dos atos de aposentadoria de Maria da Conceição Sampaio, Marcos de Souza, Maria Consuelo Campos de Paiva, Maria da Assunção Dantas da Silva e Maria Delourdes Torres de Barros Barreto, em consonância com o decidido pelo Supremo Tribunal Federal, em sede de repercussão geral, no julgamento do RE 636.553;
9.2. determinar ao órgão de origem que:
9.2.1. na hipótese de desconstituição da decisão judicial que tem amparado o pagamento da GDAR nos autos do Agravo de Instrumento 0059167-89.2014.4.01.0000/DF, em trâmite no Tribunal Regional Federal da 1ª Região, adote as medidas administrativas necessárias à supressão das rubricas pagas a título de GDAR;
9.2.2. dê ciência, no prazo de 15 (quinze) dias a contar da notificação, do inteiro teor desta Deliberação aos interessados, encaminhando a este Tribunal, no prazo de 30 (trinta) dias, os comprovantes da referida ciência;
9.3. restituir os autos à Sefip para que:
9.3.1. encaminhe informações ao Departamento de Assuntos Extrajudiciais da Advocacia-Geral da União para a adoção das providências cabíveis acerca do Processo nº 0018381-85.2014.4.01.3400 - 6ª Vara Federal, em trâmite no TRF da 1ª Região, cientificando a Consultoria Jurídica do TCU, nos termos da Questão de Ordem aprovada pelo Plenário em 8/6/2011; e
9.3.2. promova a correção do nome de Maria de Lourdes Torres de Barros Barreto, grafado incorretamente no ato concessório de número 10001506-04-2014-000096-0, alterando-o para "Maria Delourdes Torres de Barros Barreto", e de Maria Consuelo Campos Paiva, grafado incorretamente no ato concessório de número 10001506-04-2002-045199-0, alterando-o para "Maria Consuelo Campos de Paiva", de acordo com os registros constantes do Cadastro de Pessoa Física números XXX.514.507-XX e XXX.308.031-XX, respectivamente.

Atos de concessão de aposentadoria emitidos pelo extinto Ministério dos Transportes, Portos e Aviação Civil em benefício dos interessados acima nominados, todos ex-servidores do aludido órgão.

Segunda Câmara

Ministério dos Transportes, Portos e Aviação Civil (extinto).

3. Interessados:  Maria da Conceição Sampaio (XXX.822.902-XX), Marcos de Souza (XXX.594.207-XX), Maria Consuelo Campos de Paiva (XXX.308.031-XX), Maria da Assunção Dantas da Silva (XXX.458.362-XX) e Maria Delourdes Torres de Barros Barreto (XXX.514.507-XX).

13.1. Ministros presentes: Bruno Dantas (Presidente), Augusto Nardes, Aroldo Cedraz e Raimundo Carreiro.
13.2. Ministros-Substitutos presentes: Marcos Bemquerer Costa (Relator) e André Luís de Carvalho.

MARCOS BEMQUERER

Adoto como Relatório, com os pertinentes ajustes de forma, a instrução da Secretaria de Fiscalização de Integridade de Atos e Pagamentos de Pessoal e de Benefícios Sociais - Sefip, por meio da qual as concessões de aposentadoria objetos destes autos foram assim analisadas (peças 31 e 32) : 
"INTRODUÇÃO
1. Trata-se de atos de concessão de aposentadoria de Marcos de Souza, XXX.594.207-XX, Maria Consuelo Campos de Paiva, XXX.308.031-XX, Maria da Assunção Dantas da Silva, XXX.458.362-XX, Maria da Conceição Sampaio, XXX.822.902-XX, e Maria Delourdes Torres de Barros Barreto, XXX.514.507-XX, ex-servidores do extinto Ministério dos Transportes, Portos e Aviação Civil.
2. Os atos foram submetidos, para fim de registro, à apreciação do Tribunal de Contas da União (TCU) , de acordo com o art. 71, inciso III, da Constituição Federal. O cadastramento e a disponibilização ao TCU ocorreram por intermédio do Sistema de Apreciação e Registro de Atos de Admissão e Concessões, na forma dos arts. 2º, caput e incisos I a VI, e 4º, caput, da Instrução Normativa - TCU 78/2018.
EXAME TÉCNICO
Procedimentos preliminares aplicados 
3. Nas análises preliminares realizadas nos respectivos atos de concessão, verificou-se que, no que diz respeito aos fundamentos legais para aposentadoria, os ex-servidores cumpriram todos os requisitos (peças 3 a 7) .
4. Por outro lado, os atos de concessão constantes do presente processo apresentam rubrica judicial referente à Gratificação de Desempenho de Atividades Rodoviárias (GDAR) , extinta pelo art. 28, inciso III, da Lei 8.460/1992 (peça 2) . 
4.1. O inativo Marcos de Souza recebe a referida parcela no valor de R$ 447,88 (peça 2, p. 1) .
4.2. Já a inativa Maria Consuelo Campos de Paiva percebe o valor de R$ 344,96 a título da referida parcela (peça 2, p. 1) .
4.3. Os proventos de Maria da Assunção Dantas da Silva apresentam o valor de R$ 348,41 a título da referida parcela (peça 2, p. 3) .
4.4. Os proventos de Maria da Conceição Sampaio denotam o referido pagamento no valor de R$ 407,50 (peça 2, p. 5) .
4.5. E, por fim, a inativa Maria Delourdes Torres de Barros Barreto recebe o valor de R$ 339,64 a título da referida parcela de provimento judicial (peça 2, p. 5) .
5. Ademais, em consulta ao Siape/A3P foi detectado o pagamento de rubricas relativas à Gratificação do Adicional por Tempo de Serviço (GATS) em valores demasiadamente elevados consideradas as datas de ingresso no serviço público informadas nos respectivos relatórios financeiros dos interessados (peça 2) . 
6. Dessa forma, fez-se necessária, preliminarmente, a realização de diligência ao jurisdicionado para que enviasse a esta Corte cópias das sentenças judiciais que autorizaram referidos pagamentos, a fim de que fossem verificados os termos em que foram deferidos, bem como cópias dos mapas de apuração de tempo de serviço/contribuição dos interessados (peça 9) .
6.1. As informações relativas à diligência se iniciaram à peça 20, e se encerram à peça 22.  
Exame das informações prestadas pelo jurisdicionado em sede de diligência 
a) pagamento da Gratificação de Desempenho de Atividades Rodoviárias (GDAR) , extinta pelo art. 28, inciso III, da Lei 8.460/1992
7. No item 4 da peça 20, o jurisdicionado traça parte do cenário que deu origem ao pagamento da parcela em tela, com destaque para o processo judicial 0018381-85.2014.4.01.3400 e o Agravo de Instrumento 0059167-89.2014.4.01.0000/DF. 
8. O processo judicial 0018381-85.2014.4.01.3400 trata-se de Mandado de Segurança Coletivo impetrado pela Associação dos Servidores Federais em Transportes (ASDNER) , com pedido de liminar, visando a suspensão da aplicação da Mensagem 554726/MPOG, que determinou a absorção integral das VPNIs relativas à GDAR, bem como descontos nos proventos dos beneficiários, a título de reposição ao Erário, dos valores decorrentes de VPNIs recebidas.
8.1. Na sentença definitiva, o juízo titular da 6ª Vara Federal/DF concedeu parcialmente a segurança aos interessados (peça 26, p. 10) , ratificando o deferimento parcial do pedido liminar (peça 25, p. 10) , para determinar à autoridade coatora que não procedesse os descontos determinados pela Mensagem 554726/MPOG, a título de reposição ao Erário, dos valores decorrentes de VPNIs recebidas pelos filiados da impetrante da ação.   
9. Já o Agravo de Instrumento 0059167-89.2014.4.01.0000/DF (peça 28) , citado pelo jurisdicionado, é consequência da insatisfação da ASDNER com negativa sofrida em recurso de apelação, que recebeu o recurso apenas no seu efeito devolutivo, o que acarretaria a pronta supressão da parcela indigitada dos proventos dos interessados (peça 27, p. 3-4) . Nesse contexto, a interposição do recurso tinha o intuito de que fosse estendida à referida apelação o efeito suspensivo.
9.1. Acatando o pedido, a decisão deu provimento ao agravo de instrumento, recebendo o recurso tanto no seu efeito devolutivo como no suspensivo (peça 28, p. 4) .
10.  Diante de tais informações prestadas pelo jurisdicionado, essa unidade técnica realizou pesquisa no portal do Tribunal Regional Federal da 1ª Região e verificou que o Agravo de Instrumento 0059167-89.2014.4.01.0000/DF ainda se encontra pendente de julgamento definitivo pela Turma, o que faz com que a decisão liminar, que recebeu o recurso nos seus efeitos devolutivo e suspensivo, ainda esteja em vigor, impedindo a suspensão do pagamento da parcela ora tratada nos autos (peça 29) .     
11. Diante do contexto judicial apresentado, o Tribunal de Contas da União está impedido de determinar a suspensão da referida parcela. Entretanto, em face da independência das instâncias, pode decidir a questão posta a sua análise com base nos documentos acostados aos autos e na sua jurisprudência, não se vinculando aos provimentos judiciais eventualmente existentes. 
12. Deste modo, considerando a jurisprudência da Corte de Contas, os atos de aposentadoria constantes dos autos devem ser considerados ilegais, com negativa de registro, devido ao pagamento irregular de rubrica referente à Gratificação de Desempenho de Atividades Rodoviárias (GDAR) , extinta pelo art. 28, inciso III, da Lei 8.460/1992, que não foi corretamente absorvida mesmo após a implantação de novas estruturas remuneratórias na carreira dos interessados.	
b) pagamento da Gratificação de Adicional de Tempo de Serviço (GATS) 
13. No item 3 da peça 20, o jurisdicionado informa que anexou aos autos os mapas de tempo de serviço de Maria da Conceição Sampaio, Maria Consuelo Campos de Paiva e Maria da Assunção Dantas da Silva.
13.1. Compulsando os autos, não foram detectados tais documentos. 
14. Também não foram detectados os mapas de tempo de serviço de Marcos de Souza e Maria Delourdes Torres de Barros Barreto.
15. Diante das dificuldades que relata, o jurisdicionado solicitou dilação de prazo para o cumprimento da diligência (peça 22) .
15.1. Na há resposta nos autos sobre o pedido formulado pelo jurisdicionado. 
16. Diante da premência para a apreciação dos atos de concessão em tela, e na ausência dos referidos mapas de tempo de serviço, esta unidade técnica, para averiguar a regularidade dos valores pagos aos inativos a título de GATS, se utilizou das informações constantes dos respectivos atos de concessão, em especial as constantes dos campos 'TEMPO DE SERVIÇO PARA GATS' e 'DATA DE ADMISSÃO NO CARGO' (peças 3-7) , e não detectou irregularidades no pagamento da referida gratificação. 
17.  Esclareça-se que a análise deste processo levou em conta os dispositivos da Resolução TCU 315/2020.
18. Por fim, registre-se que os atos deste processo completarão 5 (cinco) anos no TCU em 13/01/2021 e 14/01/2021, portanto, antes do retorno das atividades institucionais do próximo ano.
CONCLUSÃO
19. Em razão do exposto e tendo em vista as análises realizadas nas concessões de aposentadoria constantes dos autos, esta Unidade Técnica considera que os atos de Marcos de Souza, XXX.594.207-XX, Maria Consuelo Campos de Paiva, XXX.308.031-XX, Maria da Assunção Dantas da Silva, XXX.458.362-XX, Maria da Conceição Sampaio, XXX.822.902-XX, e Maria Delourdes Torres de Barros Barreto, XXX.514.507-XX, devem ser considerados ilegais, com negativa de registro, devido ao pagamento irregular de rubrica referente à Gratificação de Desempenho de Atividades Rodoviárias (GDAR) , extinta pelo art. 28, inciso III, da Lei 8.460/1992, que não foi corretamente absorvida mesmo após a implantação de novas estruturas remuneratórias na carreira dos interessados. 
PROPOSTA DE ENCAMINHAMENTO
20. Ante o exposto, propõe-se, com base nos arts. 71, inciso III, da Constituição Federal, 1º, inciso V, e 39, inciso II, da Lei 8.443/1992 e 260, § 1º, do Regimento Interno do Tribunal de Contas da União (TCU) :
	a) considerar ilegais e recusar registro aos atos iniciais de concessão de aposentadoria de Marcos de Souza, XXX.594.207-XX, Maria Consuelo Campos de Paiva, XXX.308.031-XX, Maria da Assunção Dantas da Silva, XXX.458.362-XX, Maria da Conceição Sampaio, XXX.822.902-XX, e Maria Delourdes Torres de Barros Barreto, XXX.514.507-XX, devido ao pagamento irregular de rubrica referente à Gratificação de Desempenho de Atividades Rodoviárias (GDAR) , extinta pelo art. 28, inciso III, da Lei 8.460/1992, que não foi corretamente absorvida mesmo após a implantação de novas estruturas remuneratórias na carreira dos interessados;
	b) dispensar a devolução dos valores indevidamente recebidos até a data da ciência pela Unidade Jurisdicionada do acórdão que vier a ser proferido, com base no Enunciado 106 da Súmula da Jurisprudência do TCU;
	c) determinar à Unidade Jurisdicionada, com base no art. 45 da Lei 8.443/1992 e no inciso I do art. 4º da Resolução TCU 315/2020, que:
	c.1) emita novos atos de aposentadoria dos interessados no e-Pessoal, submetendo-os ao TCU no prazo de 30 (trinta) dias; e
	c.2) informe aos interessados o teor do acórdão que vier a ser prolatado, encaminhando ao TCU, no prazo de 30 (trinta) dias, comprovante da data de ciência pelos interessados, alertando-os de que, no caso de não provimento de recurso eventualmente interposto, deverão ser repostos os valores recebidos após a ciência do acórdão."
2.	O Ministério Público junto ao TCU, representado pelo Procurador Júlio Marcelo de Oliveira, divergiu da proposta da Sefip no sentido de que, por decurso do tempo, os atos restarão registrados tacitamente (peça 37) .
	É o Relatório.

não há.

Procurador Júlio Marcelo de Oliveira.

PESSOAL. APOSENTADORIA. PAGAMENTO DE RUBRICA JUDICIAL REFERENTE À GRATIFICAÇÃO DE DESEMPENHO DE ATIVIDADES RODOVIÁRIAS - GDAR, EXTINTA POR LEI EM 1992, E QUE NÃO FOI DEVIDAMENTE ABSORVIDA PELAS NOVAS ESTRUTURAS REMUNERATÓRIAS DAS CARREIRAS DOS INTERESSADOS. ATOS ENCAMINHADOS HÁ MAIS DE 5 ANOS. ENTENDIMENTO FIRMADO PELO STF NO RE 636.553. REGISTRO TÁCITO. DETERMINAÇÃO AO ÓRGÃO JURISDICIONADO.

APOSENTADORIA (APOS)

Secretaria de Fiscalização de Integridade de Atos e Pagamentos de Pessoal e de Benefícios Sociais - Sefip.

Em apreciação atos de concessão de aposentadoria emitidos pelo extinto Ministério dos Transportes, Portos e Aviação Civil em favor de Maria da Conceição Sampaio, Marcos de Souza, Maria Consuelo Campos de Paiva, Maria da Assunção Dantas da Silva e Maria Delourdes Torres de Barros Barreto.  
2.	Submetidos os atos a críticas automatizadas, a Secretaria de Fiscalização de Integridade de Atos e Pagamentos de Pessoal e de Benefícios Sociais - Sefip detectou, para os interessados mencionados, a existência de rubrica judicial referente à Gratificação de Desempenho de Atividades Rodoviárias - GDAR, extinta pelo art. 28, inciso III, da Lei 8.460/1992 e sem a devida absorção pelos novos planos de cargos e salários, bem como de rubrica atinente à Gratificação Adicional por Tempo de Serviço - GATS em valores considerados, a princípio, elevados em relação às datas de ingresso dos interessados no serviço público (peça 2) .
3.	Após a realização de diligência junto ao órgão jurisdicionado para obtenção de documentação complementar sobre as situações identificadas, a Sefip consignou não ter sido constatada qualquer irregularidade no pagamento da GATS, restando somente o pagamento indevido da GDAR. 
5.	Em vista dessa inconsistência, o parecer exarado nos autos pela unidade especializada (peças 31 e 32) é no sentido da: i) ilegalidade das concessões de aposentadoria dos interessados retro mencionados, com a negativa de registro dos correspondentes atos; ii) dispensa da devolução dos valores indevidamente recebidos de boa-fé pelos interessados; e iii) determinação ao órgão jurisdicionado para que emita novos atos livres da irregularidade mencionada.  
6.	O Parquet especializado, representado pelo Procurador Júlio Marcelo de Oliveira, concorda com a análise acerca do mérito da irregularidade, mas diverge do encaminhamento proposto, em razão de os atos deste processo terem sido disponibilizados há mais de 5 cinco anos ao TCU (13/1/2016 e 14/1/2016) , nos seguintes termos (peça 37) :
"A Sefip propõe considerar os atos ilegais, em razão dos pagamentos irregulares da parcela GDAR, que deveriam ter sido absorvidas, em decorrência da implantação de novas estruturas remuneratórias.
A unidade técnica esclarece que as referidas parcelas não podem ser suprimidas dos proventos dos interessados, em razão da existência de decisão judicial, pendente de julgamento, amparando a manutenção das rubricas.
Os atos de aposentadoria foram encaminhados pelo controle interno há mais de cinco anos, de modo que não há tempo hábil para a apreciação inicial de atos da espécie, por parte do Tribunal de Contas da União, conforme o entendimento firmado pelo Supremo Tribunal Federal, no âmbito do RE 636.553.
 (...) 
Os atos em apreço foram tacitamente registrados, por decurso de tempo. Embora seja possível promover a revisão de ofício dessas aposentadorias, o fato de os pagamentos estarem sub judice, impossibilita o órgão de origem de proceder à supressão dos pagamentos da GDAR, em cumprimento a uma eventual determinação por parte do TCU, evidenciando a ineficácia da medida revisora."
7.	Cumpre destacar, como bem ressaltou o Parquet, que houve lapso temporal superior a 5 anos entre as disponibilizações dos atos ao TCU, todas ocorridas em março de 2016, e o julgamento de mérito por parte desta Corte de Contas.
8. 	Nessas situações, cumpre registrar que, mediante o Recurso Extraordinário 636.553, o Supremo Tribunal Federal, em sede de repercussão geral, fixou o prazo de cinco anos para que o TCU proceda ao registro dos atos de concessão inicial de aposentadoria, reforma ou pensão, após o qual serão considerados definitivamente registrados.
9. 	Sobre esse assunto, o Plenário, na recente sessão de 27/1/2021, decidiu, por meio do Acórdão 122/2021, entre outras medidas, o seguinte:
"9.2. ordenar à Segecex que, em conjunto com a Sefip:
 (...) 
9.2.2. identifique, entre os atos constantes da base de dados do Sistema de Apreciação e Registro de Atos de Admissão e Concessões (Sisac) e ou do Sistema de Atos de Pessoal (e-pessoal) pendentes de julgamento, aqueles que, à luz da decisão exarada pelo STF no Recurso Extraordinário 636.553/RS, devem ser considerados tacitamente registrados; 9.2.3. identifique, entre os atos selecionados segundo o critério acima, aqueles que contenham algum tipo de ilegalidade e cujos prazos para revisão de ofício encontram-se em curso, adotando medidas sistematizadas para que sejam, com a maior brevidade possível, submetidos aos procedimentos de revisão de ofício, com fulcro no art. 54 da Lei 9.784/1999, c/c o art. 260, § 2º, do Regimento Interno do TCU;"
10.	 Portanto, à luz da novel deliberação deste Tribunal, cumpre considerar tacitamente registrados os atos de concessão de aposentadoria em exame neste processo. 
11.	Em relação ao disposto no subitem 9.2.3 do Acórdão 122/2021-TCU-Plenário, no tocante à possibilidade da interposição de revisão de ofício, entendo que no momento atual, em consonância com o MPTCU, inócua seria a determinação para que se proceda com tal medida, visto que os pagamentos estão assegurados por medida judicial. 
12. 	Pertinente, ainda, restituir os autos à Sefip, na linha esposada pelo MPTCU, para encaminhar informações ao Departamento de Assuntos Extrajudiciais da Advocacia-Geral da União para a adoção das providências cabíveis acerca do processo judicial precitado, cientificando a Consultoria Jurídica do TCU, nos termos da Questão de ordem aprovada pelo Plenário em 8/6/2011. 
13.	Ademais, cabível determinar à unidade jurisdicionada que adote as medidas administrativas necessárias à supressão das rubricas pagas a título de GDAR, caso a sentença judicial definitiva referente ao Processo 0018381-85.2014.4.01.3400 - 6ª Vara Federal (TRF/1ª Região) seja em desfavor dos interessados.
14.	Por fim, anoto que, no ato 10001506-04-2014-000096-0 (peça 7) , consta o nome da inativa Sra. Maria de Lourdes Torres de Barros Barreto (230.514.507-15) , entretanto, no sistema do Cadastro de Pessoa Física - CPF da Receita Federal do Brasil, o aludido número de CPF refere-se à "Maria Delourdes Torres de Barros Barreto". Já no ato 10001506-04-2002-045199-0 (peça 4) consta o nome de Maria Consuelo Campos Paiva (036.308.031-72) , enquanto, no sistema CPF, tem-se o nome de "Maria Consuelo Campos de Paiva".
15.	Assim, cabe restituir os autos à Sefip para que promova a correção dos nomes das interessadas de acordo com o registro constante do Cadastro de Pessoa Física. 
	Ante o exposto, manifesto-me por que seja adotada a deliberação que ora submeto a este Colegiado.
TCU, Sala das Sessões, em 27 de abril de 2021. 
MARCOS BEMQUERER COSTA
Relator